【裁判字號】    89,勞訴,55
【裁判日期】    900416
【裁判案由】    給付退休金
【裁判全文】
臺灣高雄地方法院民事判決  八十九年度勞訴字第五五號
    原      告  甲○○○
    訴訟代理人  林春華律師
    被      告  國防部海軍後勤司令部
    法定代理人  韋宗定
    訴訟代理人  黃勝男
    被      告  海軍左營後勤支援指揮部
    法定代理人  李兆麟
    訴訟代理人  黃宏綱律師
    訴訟代理人  呂富田律師
右當事人間請求給付退休金事件，本院判決如左：
    主      文
    事      實
    理      由
中      華      民      國    九十      年      四      月     十六     日
                                臺灣高雄地方法院民事第六庭
~B法  官  吳進寶
右正本證明與原本無異。
如不服本判決，應於送達後廿日內，向本院提出上訴狀。
~B書記官  劉佳娟
中      華      民      國    九十      年      四      月     十六     日
一、緣本案是國防部各單位退休員工四百零七位（附表一）共同之訴訟，推舉原告代
    表起訴，除了聯名名單中，也有全省各地國防部退休員工分別遭遇相同問題，並
    提起訴訟，特先陳明。原告為國防部海軍後勤司令部第一造廠之評價雇用人員自
    民國八十八年四月一日退休。國防部為規避法律，減少發放退休金，因此將原本
    每月發放之『績效獎金』易名為『節金』，核發規定與績效獎金相同，只不過將
    每月發放之『績效獎金』累積於三節發放。原本每月發放之『績效獎金』為經常
    性之給與必須納入退休給付平均工資，然易名為『節金』三節（春節、端午、中
    秋節）給與之獎金不納入退休給付平均工資，退休金數額大幅減少，此舉已嚴重
    影響服務於軍事廠所之技術員工之基本權益，更遑論退休金可番老。行政院勞工
    委員會八十一年十一月二五日台八十一勞動二字第四二０二六號函「查依勞動基
    準法第二條第三款規定，工資是勞因工作而獲得之報酬，是以事業單位每三個月
    固定給付之工作獎金，如係勞工因工作而獲得，自屬工資」。
二、勞基法第二條第三款規定：「工資：謂勞工因工作而獲得報酬，包括工資、薪金
    及按計時、計日、計月、計件以現金或實物等方式給付之獎金、津貼及其他任何
    名義之經常性給予均屬之」海軍造船廠員工在勞基法實施前應適用工廠法，依據
    內政部七十四年五月卅一日台內勞字第三一九一四一號函「國防工業兵工廠及海
    軍造船廠係屬中華民國行業標準分類九一二國防工業，目前尚未納入適用勞動基
    準法。惟其即係發動機器之工廠，原有工廠法、廠礦工人受雇解雇辦法、臺灣省
    工廠工人退休規則等均未廢止，仍應依上開法令處理，請予協調。」工廠法施行
    細則第四條規定：「本法所稱工資係指工人因工作而獲得之報酬，包括工資、薪
    金、津貼、獎金、或其他名義按計時、計日、計月、計件給與均屬之」行政院勞
    工委員會八十一年十一月廿五日台勞動二字第四二０二六號函：「查依勞動基準
    法第二條第三款規定，工資係勞工作而獲得之報酬，是以事業單位每三個月固定
    給付之工作獎金，如係勞工因工作而獲得，自屬工資。」足證績效獎金屬於勞工
    應工作而獲得之報酬，即為計算退休金時應算入平均工資之一部分。立法原旨在
    防止雇主動勞工因工作而獲得之報酬不以工資之名而改用其他名義，所以國防部
    及海軍造船廠之員工於八十七年七月一日以後之退休金均將每月之基本工資加上
    績效獎金合併入平均工資計算退休金，原告之退休金八十七年七月一日以後之部
    分也將績效獎金計入平均工資（參照起訴狀證物一）。節金是由績效獎金更改而
    來被告於答辯狀第三項第一點即被證八表示明確。因此績效獎金既列入退休金計
    算，節金卻未列入退休金計算，顯然有雙重標準之不公平，原告等人自當有所不
    服。且在績效獎金尚未改為節金以前退休之員工，其績效獎金也列入節金計算，
    故國防部對於領取相同薪資之員工，原告等人領取以『節金』為名稱之員工比以
    前及後來領取以『績效獎金』為名之員工，所領得之退休金大幅減少，這種不平
    等待遇是原告等人之所以耗費多年精力，據理力爭之緣由。
三、軍事廠所屬技術員工工資低於公、民營機構亦多，此有薪資比較表可稽，（證一
    ）國營事業與軍事廠同等級之員工薪資差距甚大，為彌補軍事廠員工偏低待遇，
    導致技術人材外流，國防部之措施由加發工資、績效工資、蛻變為績效獎金或節
    金，其實均為因工作而獲得之報酬，亦規定為工資一部份。階段性之易名即可知
    規避退休給付之意圖並可減少加班支出（因退休金及加班費均以偏低之底薪為計
    算基準）。依勞動基準法第廿一條規定：工資由勞雇雙方議定之。同法第二條第
    三款規定工資包括獎金。是生產獎金之訂定，應與勞方協議之（內政部七十三年
    十月十九內勞字第二六四四七七號函釋示。）故復將績效獎金再度易名為節金，
    核發規定與績效獎金相同只不過將每月發放之績獎金累積於三節發放而已，其根
    本政策就是如何剝削服務於軍事廠所之技術員工之基本權益。
四、勞基法第八十四條之二四．勞基法第八十二條之二規定：「勞工工作年資自受僱
    之日起算，適用本法前之工作年資，其資遣費及退休金給與標準，依其當時應適
    用之法令規定計算，當時無法可資適用者，依各該事業單位自訂之規定或雙方之
    協商計算之。適用本法後之工作年資，其資遣費及退休金給與標準，依本法第十
    七條及第五十五條規定計算。」原告於民國四十四年四月進入服務單位，依法應
    適用當時之海軍造船廠技工服規則及海軍造船廠技工管理作業守則第一一七條之
    規定（證二），退休時應以六十一個基數核算退休給付。比勞基法及國軍評價雇
    用人員管理準則規定之四十五個基數高出多倍。行政院勞工委員會八十年二月四
    日台八十勞動三字第０一一一一號函：「主管機關審核事業單位所訂之退休辦法
    ，應視其有無低於勞動基準法所訂之標準。事業單位所訂優於該法之勞工退休辦
    法之標準，宜徵得勞方之同意。」服務單位將退休給付由六十一個基數減為四十
    五個基數之過程有違法行為。是以國防部對法令之解釋自以為是之心態，置員工
    應獲得之權益不顧。
五、綜上述，八十七年六月三十日實施勞基法前段原告六個月節金總額八萬七千二百
    六十一元，除以六，則原告八十七年六月三十日前之平均工資應多一四五三五
    元，乘以四十五基數，國防部應補發六十五萬四千七十五元退休金予原告。原告
    等為國軍辛勤工作數載為國軍戰備奉獻良多，原應依法領得之退休金，頤養天年
    ，竟遭國防部違法刪減，剝削老員工之退休金。為此狀  鑒核，賜判如訴之聲明
    ，以維權益。


司法院資訊處製作；財團法人民間司法改革基金會備份。
